【裁判字號】    98,消債抗,313
【裁判日期】    990129
【裁判案由】    聲請免責
【裁判全文】
臺灣板橋地方法院民事裁定           98年度消債抗字第313號
抗  告  人  甲○○
上列抗告人因清費者債務清理條例事件聲請免責，對於中華民國
98年10月13日本院98年度消債聲字第34號裁定提起抗告，本院裁
定如下：
    主  文
抗告駁回。
抗告費用新臺幣壹仟元由抗告人負擔。
    理  由
一、本件抗告意旨略以：抗告人僅向東森得意購股份有限公司購
    買商品乙次，消費原因實係因小孩讀書學習作業上之需要。
    而和信電訊股份有限公司之消費紀錄，係因抗告人辦理信用
    卡繳款，每月始有固定一次消費紀錄，且個人申辦每月固定
    月租費新臺幣（下同）900 元之方案，乃係抗告人為計程車
    營業，方便聯絡客人或向電台中心有人詢問路況之用。又抗
    告人於民國88年3 月在美商賀寶芙股份有限公司臺灣分公司
    刷卡26,556元、89年4 月在春天旅行社刷卡19,300元、90年
    4 月在名昕銀樓刷卡9,800 元、92年9 月、10月分別向日盛
    商業銀行股份有限公司借款40,000元、30,000元，抗告人當
    時雖有上開刷卡借款之行為，惟業於93年3月繳清所有金額
    。另抗告人於94年11月至95年3月間，平均每月提領現金30,
    000元，實因當時已積欠各家銀行款項，再加上高額利息，
    每月須繳款金額約在30,000元左右，前揭借款均已用於償還
    各家銀行款項。再者，抗告人個人專長為機械配電、自動控
    制及機械維修，因此打算從事電解電容器機械行業，惟因購
    買材料費用昂貴，加上房租等生活開銷，始向台新國際商業
    銀行股份有限公司預借現金，抗告人並無賭博、浪費等情事
    。至於抗告人於93年7月、95年2月在三竹旅行社股份有限公
    司之消費，係因抗告人積欠朋友款項，朋友因而委託抗告人
    至旅行社領取機票，然因攜帶現金不足，始會使用信用卡以
    繳納機票款項。是抗告人積欠銀行款項均非因賭博所致，原
    裁定以因浪費、賭博或其他投機行為，致財產顯然減少或負
    擔過重之債務，而生開始清算之原因為由，駁回抗告人免責
    之聲請，惟原裁定顯有違誤，爰提起本件抗告請求廢棄原裁
    定等語。
二、按債務人有下列各款情形之一者，法院應為不免責之裁定，
    但債務人證明經普通債權人全體同意者，不在此限：（一）
    於7 年內曾依破產法或本條例規定受免責；（二）隱匿、毀
    損應屬清算財團之財產，或為其他不利於債權人之處分；（
    三）捏造債務或承認不真實之債務；（四）因浪費、賭博或
    其他投機行為，致財產顯然減少或負擔過重之債務，而生開
    始清算之原因；（五）於清算聲請前1 年內，已有清算之原
    因，而隱瞞其事實，使他人與之為交易致生損害；（六）明
    知已有清算原因之事實，非基於本人之義務，而以特別利於
    債權人中之一人或數人為目的，提供擔保或消滅債務；（七
    ）隱匿、毀棄、偽造或變造帳簿或其他會計文件之全部或一
    部，致其財產之狀況不真確；（八）故意於財產及收入狀況
    說明書為不實之記載，或有其他故意違反本條例所定義務之
    行為，亦為同條例第134 條所明定。
三、查本件抗告人前聲請消費者債務清理事件，經本院於98年7
    月2日以98年度消債清字第66號裁定自當日下午4時開始清算
    程序，並同時終止清算程序確定，嗣抗告人聲請免責裁定，
    經本院於98年10月13日以98年度消債聲字第34號裁定不予免
    責，抗告人聲明不服，遂以上開事由提起本件抗告。而查：
（一）按債務人依消費者債務清理條例向法院聲請更生或清算，
      應認係債務清理之最後手段，蓋經法院裁定開始更生或清
      算程序後，債務人之生活、身分資格、工作權利等或均將
      受有限制。又該條例所定之債務清理程序採雙軌制設計，
      分為重建型之更生程序及清算型之清算程序，其立法目的
      在使有不能清償或有不能清償之虞的消費者，得依其自身
      負債與清償能力之不同情況，選擇不同程序清理其債務，
      以調整其與債權人及其他利害關係人之權利義務關係，保
      障債權人之公平受償，謀求消費者經濟生活之更生及社會
      經濟之健全發展。上開規定之立法目的，在兼顧債權人、
      債務人雙方之利益，使陷於經濟上困境之消費者得以清理
      債務，利用此兩種不同程序妥適調整債務人與債權人及其
      他利害關係人間之權利義務關係，保障債權人獲得公平受
      償，並謀求消費者經濟生活之更生機會。申言之，上開制
      度並非在使債務人恣意消費所造成之債務，轉嫁予債權人
      負擔；故法律所設債務人免責之制度，應在鼓勵勤勞誠實
      之債務人，而非縱容投機不誠實之債務人奢侈浪費，倘債
      務人於聲請更生或清算前之相當期間內，利用信用金融之
      機會，恣意為非屬通常生活所需之鉅額消費或作奢侈性、
      浪費性之消費，而不在意日後履行返還之能力，反而算計
      消債條例中之免責制度，濫用更生或清算程序以規避其應
      負擔之償還責任，自與前開立法本旨有違。
（二）經查，本件依據各債權人向原審陳報抗告人使用信用卡消
      費明細之結果如下：
  １、依債權人台新國際商業銀行股份有限公司陳報之信用卡消
      費明細所示，抗告人於93年10月至12月累計提款金額高達
      160,000 元，94年1 月亦密集提款高達100,000 元（見本
      院98年度消債聲字第34號卷第12頁至第13頁）。
  ２、依債權人遠東國際商業銀行股份有限公司陳報之信用卡消
      費明細所示，抗告人有大量預借現金、和信電訊高額通訊
      費用、和信超媒體股份有限公司戲谷分公司、三竹旅行社
      股份有限公司、順發3C商品及東森得意購電視購物、遠百
      企業股份有限公司板新分公司認同卡等非日常生活所需之
      高額消費（見本院98年度消債聲字第34號卷第14頁至第33
      頁）。
  ３、依債權人萬泰商業銀行股份有限公司陳報之信用卡消費明
      細所示，抗告人之現金卡於91年8 月19日開始動用即提領
      20,000元、並於91年期間提領50,000元、於92年期間提領
      100,000 元、於94年期間提領90,000元、於95年期間提領
      106,000 元，抗告人雖於94年10月24日清償完畢，復又於
      94年11月至95年3 月連續提領達160,000 元（見本院98年
      度消債聲字第34號卷第34頁至第37頁）。
  ４、依債權人日盛國際商業銀行股份有限公司陳報之信用卡消
      費明細所示，抗告人有飛達證券投資顧問股份有限公司、
      東鴻旅行社有限公司、一路發證券投資顧問股份有限公司
      、美商賀寶芙股份有限公司臺灣分公司、春天旅行社股份
      有限公司松山分公司、麗晶休閒事業股份有限公司、名昕
      銀樓、雲林鵝肉城餐廳、三竹旅行社股份有限公司等非日
      常生活所需之高額消費（見本院98年度消債聲字第34號卷
      第39頁至第55頁）。
（三）則查，參酌抗告人上開信用卡消費明細可知，抗告人於台
      新國際商業銀行股份有限公司、萬泰商業銀行股份有限公
      司均有密集預借現金之行為，且其於上開期間每月預借現
      金金額均超過30,000元，更有於單月高達100,000元，足
      認抗告於上開期間之支出與一般家庭日常所需支出顯不相
      當，且抗告人業已明知其收入狀況及還款能力，更應量力
      為出，而非不知樽節持續擴張信用，恣意提領使債台高築
      ，隨意惡化個人收支狀況。又抗告人另於遠東國際商業銀
      行股份有限公司、日盛國際商業銀行股份有限公司均有高
      額通訊消費、網路遊戲、3C商品、電視購物、百貨公司認
      同卡、證券投資公司、銀樓、旅行社、直銷商、餐廳等高
      額消費支出，核其性質顯非一般通常生活之必要費用，實
      為巨額奢侈浪費之消費行為，而有奢靡消費之情事，以及
      高度道德風險之虞，則由抗告人上開消費行為，足證其不
      在意日後履行返還償債之能力，自與前開立法本旨有違。
      至抗告人雖陳稱其上開高額消費、預借現金之行為，均係
      基於個人工作、小孩教育、幫助朋友購買機票及返還銀行
      借款等日常生活所需等語，惟其並未提出相關證據以實其
      說，即難採信。是原裁定以抗告人應有「因浪費、賭博或
      其他投機行為，致財產顯然減少或負擔過重之債務，而生
      開始清算之原因」情事存在，尚無違誤。
四、綜上所述，抗告人確因浪費致負擔過重之債務，而生開始清
    算之原因，依消費者債務清理條例第134 條第4 款之規定，
    應為不免責之裁定。原審裁定不予免責，核無違誤，抗告意
    旨指摘原裁定不當，求予廢棄並更為裁定，為無理由，應予
    駁回。
五、據上論結，本件抗告為無理由，依消費者債務清理條例第11
    條第2 項、第15條，民事訴訟法第495 條之1 第1 項、第44
    9 條第1 項、第95條、第78條，裁定如主文。
中    華    民    國    99    年    1    月    29    日
                  民事第三庭    審判長法  官  朱耀平
                                      法  官  楊千儀
                                      法  官  邱靜琪
正本係照原本作成。
本裁定不得再抗告。
中    華    民    國    99    年    1     月    29    日
                                      書記官  鄭美莉

司法院資訊處製作；財團法人民間司法改革基金會備份。
